高雄高等行政法院判決　　　　　　　　　　　　　　　九十一年度訴字第六四三號
　　　　　　　　　　　　　　　.
　原　　　告　鼎盛營造有限公司
　代　表　人　甲○○董事長
　訴訟代理人　丙○○
　　　　　　　陳浩華律師
　右　一　人
　複 代理 人　戊○○
　被　　　告　財政部高雄市國稅局
　代　表　人　乙○○局長
　訴訟代理人　丁○
右當事人間因營利事業所得稅事件，原告不服財政部中華民國九十一年五月三十一日
台財訴字第０九一００一０一０五號訴願決定，提起行政訴訟。本院判決如左︰
　　主  文
原告之訴駁回。
訴訟費用由原告負擔。
　　事  實
甲、事實概要：
    緣原告民國（下同）八十七年度營利事業所得稅結算申報，原列報營業收入新台
    幣（下同）七六、０三二、二七八元，營業成本七六、０二七、五九六元，被告
    初查以原告之營業成本無法勾稽，乃依行業代號四六０一－一三房屋建築營造之
    同業利潤標準毛利率百分之二十一核定營業成本六０、０六五、四九九元；另申
    報營業費用一、五三一、四四五元，因低於依同業利潤標準費用率百分之十一核
    定之營業費用八、三六三、五五一元，乃依營利事業所得稅查核準則（下稱查核
    準則）第六條第一項但書規定核定其營業淨利為七、六０三、二二七元，加計非
    營業收入五、七四三元，核定其全年所得額為七、六０八、九七０元，應補徵稅
    額一、八九一、六七三元。原告不服，申經復查，未獲變更；提起訴願，亦遭決
    定駁回；遂提起本件行政訴訟。
乙、兩造之聲明：
一、原告聲明求為判決：
  (一)訴願決定及原處分（含復查決定）均撤銷。
  (二)訴訟費用由被告負擔。
二、被告聲明求為判決：
  (一)原告之訴駁回。
  (二)訴訟費用由原告負擔。
丙、兩造之爭點：
一、原告主張之理由：
    原告係從事房屋營造業，大部分為個人建屋，所訂定之工程合約依一般民間通用
    之合約範本，取得之成本憑證總額符合當年度申報總金額，被告稱工程合約內容
    雷同，事實上原告所承包之建屋工程明細大部分雷同，不能以此即謂無法勾稽。
    且原告所提帳冊雖不健全，然被告仍應盡核對之義務，被告就本件一０八案並未
    逐筆核對勾稽，即直接用同業利潤標準核定，實有不妥，是本件既非全部無法查
    核，則應加以分割，就可查核部分查核。
二、被告答辯之理由：
（一）原告八十七年度完工之建屋案，其中屬個人建屋案者有一０八案，屬公司委建
      者有瑔發加油站、竣谷建設公司、大陸工程公司、亞翔工程公司、國堯工程公
      司、達遠塑膠企業公司、南一、二、三企業計七件及零星工程，原告僅提示工
      程合約書七十五份（其中個人建屋者七十三件，公司部分僅亞翔工程公司及瑔
      發加油站等二委建案）供核，其中(1)個人建屋者：工程合約書均屬固定格式，
      其工程預算估價單之內容均為建築施工費（紮筋工、模板工、搭鷹架、泥水工
      、混凝土壓送、水電工、消防之雜項工程．．．等等），然查原告承建之住宅
      新建工程，每一承建案申報之建築施工項目均不一致，例如潘春花案之工程支
      付搗工工程款、模板工程款及泥水工程款共計九六八、０九六元，楊逸龍案之
      工程支付鋼軌打板一式及工資共計三二五、七一四元，陳建清案，僅記載直接
      人工四二四、０００元，黃財旺案支付澆置混凝土工資、挖土機作業及工資共
      計四五七、０五二元，由以上所述得知，申請人實際承攬個人建屋之工程項目
      並不相同，而工程合約除總價外，其餘內容雷同，致各工案與工程合約內容無
      法相互勾稽，是被告依同業利潤標準核定其營業成本，經核尚無不合。而原告
      主張其所承包之建屋工程明細大部分雷同，不能以此謂之無法勾稽等語，顯係
      辯詞，不足採據。(2)屬公司委託承建者：除亞翔工程公司案及瑔發加油站有訂
      定合約外，其他之工程案並未提供合約書供核，而亞翔工程公司委建案，依合
      約之估價單與原告帳載原物料耗料情形相互勾稽結果，投入之用料大多並非估
      價單內之原物料；另瑔發加油站案之合約與個人建屋案之合約均屬固定格式，
      其支付泥水工資與紮筋工資共計六０八、六０四元與前項合約內容不符，是被
      告將各該公司委建之工程，依同業利潤標準核定其營業成本，經核並無不合。
      (3)零星工程：申報工程收入九、二二六、０五０元，原告未提供工程明細及合
      約書供核，被告依同業利潤標準核定其營業成本，揆諸首揭規定，並無不合。
（二）綜上所述，原告八十七年度之營業成本因無法勾稽，被告依行業代號四六０一
      －一三房屋建築營造之同業利潤標準毛利率百分之二十一核定營業成本六０、
      ０六五、四九九元；由於申報之營業費用一、五三一、四四五元，低於依同業
      利潤標準費用率百分之十一核定之營業費用八、三六三、五五一元，乃依查核
      準則第六條第一項但書規定，核定其營業淨利為七、六０三、二二七元，加計
      非營業收入五、七四三元，核定全年所得額為七、六０八、九七０元，並無違
      誤。
    理  由
一、按「稽徵機關進行調查或復查時，納稅義務人應提示有關各種證明所得額之帳簿
    、文據；其未提示者，稽徵機關得依查得之資料或同業利潤標準，核定其所得額
    。」「本法第八十三條所稱之帳簿文據，其關係所得額之一部或關係課稅年度中
    某一期間之所得額，而納稅義務人未能提示者，稽徵機關得就該部分依查得資料
    或同業利潤標準核定其所得額。」分別為行為時所得稅法第八十三條第一項及同
    法施行細則第八十一條第一項所明定。次按「帳簿文據，其關係所得之一部而未
    能提示者，依所得稅法施行細則第八十一條之規定辦理。但其核定所得額，以不
    超過當年度全部營業收入淨額依同業利潤標準核定之所得額為限。」亦為營利事
    業所得稅查核準則第六條第一項所明定。
二、本件原告八十七年度營利事業所得稅結算申報，原列報營業收入七六、０三二、
    二七八元，營業成本七六、０二七、五九六元，被告初查以原告係以從事房屋營
    造為業，其中大部分為個人建屋，當年度完工一一五案及部分零星工程，未完工
    程計十五案，原告提示之工程合約均屬固定格式，其中大部分為包工不包料，惟
    其投入之人工及外包工程尚不足以完成房屋建造，且取得之外包憑證，無法證明
    投入成本與承包工程是否有關，亦無法查明其實際營造情形；另屬包工包料工程
    之耗用材料，部分與工程合約不符；且原告當年度申報直接人工一四、三八六、
    八００元，其中有部分工程開工至完工日期與工資表工作期間不合，故以原告之
    營業成本無法勾稽查核為由，按房屋建築營造業之同業利潤標準行業代號四六０
    一－一三，毛利率百分之二十一，核定其營業成本為六０、０六五、四九九元；
    申報營業費用一、五三一、四四五元部分，因低於依同業利潤標準費用率百分之
    十一核定之營業費用八、三六三、五五一元，乃依查核準則第六條第一項但書規
    定核定其營業淨利為七、六０三、二二七元，加計非營業收入五、七四三元，核
    定其全年所得額為七、六０八、九七０元，補徵稅額一、八九一、六七三元之事
    實，有原告八十七年度營利事業所得稅結算申報書、工程合約書、各項工程明細
    帳、工資表、原告完工工程成本分析表、課稅資料歸戶清單、被告核定通知書等
    附於原處分卷可稽，並為兩造所不爭，堪信為真實。
三、經查，原告八十七年度完工之建屋案，其中屬個人建屋案者有一０八案，屬公司
    委建者有瑔發加油站、竣谷建設公司、大陸工程公司、亞翔工程公司、國堯工程
    公司、達遠塑膠企業公司、南一、二、三企業計七件及零星工程，原告提示工程
    合約書供被告查核者有七十五份（其中個人建屋者七十三件，公司部分僅亞翔工
    程公司及瑔發加油站等二委建案），為原告所不爭執。茲就原告所提帳證、工程
    合約等文件，是否足供被告勾稽，分述如下：
    (一)個人建屋部分：依原告所提工程合約書，均屬固定格式，除業主、工程地點及
      合約總價款不同外，其餘內容均屬相同，並無工程施工細項、耗料等之記載；
      其工程預算估價單之內容，亦僅記載建築施工費（紮筋工、模板工、搭鷹架、
      泥水工、混凝土壓送、水電工、消防之雜項工程．．．等等），然原告承建之
      住宅新建工程，每一承建案申報之建築施工項目均不一致，有前開各項工程明
      細帳在卷可佐；即依原告所提帳冊，記載亦極簡要，彼此間無法核對勾稽。按
      課稅處分之要件事實，基於依法行政原則，原應由課稅機關負舉證之責，惟此
      課稅事實，往往存在於納稅義務人一方，屬於其生活領域之事實，是所得稅法
      第八十三條規定，納稅義務人負有提示帳證之協力義務，未提示者，稽徵機關
      得依查得資料或同業利潤標準核定其所得額，而所謂未提示，兼指帳簿文據全
      部未提示，或雖提示而有不完全、不健全或不相符者均有其適用，改制前行政
      法院即現在之最高行政法院六十一年度判字第一九八號判例可資參照。本件原
      告就個人建屋部分，原告實際承攬個人建屋之工程項目並不相同，而工程合約
      除總價外，其餘內容雷同，業如前述，原告無法提示完整帳證資料，致被告對
      原告所施工之各工案與工程合約內容無法相互勾稽，是被告依同業利潤標準核
      定其營業成本，於法即屬有據。
    (二)屬公司委託承建部分：此部分原告除提供與亞翔工程公司及瑔發加油站所訂定
      工程合約書外，其他部分並未提供合約書供被告憑核；而就亞翔工程公司委建
      工程案，依合約之估價單與原告帳載原物料耗料情形相互勾稽結果，原告於該
      工程之用料，大部分均非估價單內之原物料，與原告所載材料耗用分析明細表
      亦不相符；至瑔發加油站工程案部分，工程合約與個人建屋案之合約均屬固定
      格式，其支付泥水工資與紮筋工資共計六０八、六０四元，與前項合約內容不
      符，即其帳冊所載八十七年二月十五日泥水工資一式四二五、七四七元、同年
      三月五日紮筋工資一式八二、八五七元，然完工工程成本分析表載明完工日期
      為八十七年一月十八日，足見原告帳證資料極其不完備，被告顯無法就其所提
      資料逐一勾稽，是被告將各該公司委建之工程，依同業利潤標準核定其營業成
      本，亦非無據。
    (三)零星工程部分：原告申報零星工程收入九、二二六、０五０元，惟未提供工程
      明細及合約書以供憑核，被告依同業利潤標準核定其營業成本，應無不合。
四、綜上所述，原告主張既不可採，復無法舉證以實其說，是原告八十七年度營利事
    業所得稅結算申報，營業成本部分因無法勾稽，被告依行業代號四六０一－一三
    房屋建築營造之同業利潤標準毛利率百分之二十一核定營業成本六０、０六五、
    四九九元；至營業費用部分，原告申報一、五三一、四四五元，低於依同業利潤
    標準費用率百分之十一核定之營業費用八、三六三、五五一元，被告乃依查核準
    則第六條第一項但書規定，核定其營業淨利為七、六０三、二二七元，加計非營
    業收入五、七四三元，核定全年所得額為七、六０八、九七０元，並無不合；復
    查決定及訴願決定遞予維持，亦無違誤；原告起訴意旨求為均予撤銷，為無理由
    ，應予駁回。
據上論結，本件原告之訴為無理由，爰依行政訴訟法第一百九十五條第一項後段、第
九十八條第三項前段，判決如主文。
中　　　華　　　民　　　國    九十一　　年　    十二　　月　　　十　　　日
                              高雄高等行政法院第三庭
                                          審判長法官   江幸垠
　      　　　　　　　　　　　            法      官   林石猛
     　   　　　　　　　　　　　          法      官   戴見草
右為正本係照原本作成。
如不服本判決，應於判決送達後二十日內向本院提出上訴書狀，其未表明上訴理由者
，應於提起上訴後二十日內向本院提出上訴理由書（須按對造人數附繕本）；如於本
判決宣示或公告後送達前提起上訴者，應於判決送達後二十日內補提上訴理由書（須
附繕本）。未表明上訴理由者，逕以裁定駁回。
提起上訴應預繳送達用雙掛號郵票七份（每份三十四元）。
中　　　華　　　民　　　國    九十一　　年　    十二　　月　　　十　　　日
                                          法院書記官   嚴寶明
